【裁判字號】    95,台上,2988
【裁判日期】    951228
【裁判案由】    損害賠償
【裁判全文】
最高法院民事判決            九十五年度台上字第二九八八號
上  訴  人  丁○○
訴訟代理人  蕭顯榮律師
被 上訴 人  有限責任台中市第二信用合作社
法定代理人  戊○○
訴訟代理人  吳光陸律師
            廖瑞鍠律師
            林松虎律師
參  加  人  甲○○
            乙○○
            丙○○
上列當事人間請求損害賠償事件，上訴人對於中華民國九十五年
四月四日台灣高等法院台中分院第二審判決（九十四年度重上字
第四四號），提起上訴，本院判決如下：
    主  文
原判決除假執行部分外廢棄，發回台灣高等法院台中分院。
    理  由
本件上訴人主張：訴外人聖堡營造股份有限公司（下稱聖堡公司
）因承攬靜宜大學學生宿舍及生態暨人文資訊館等新建工程，委
託訴外人丙○○向靜宜大學領取如原判決附表（下稱附表）所示
之付款人為第一商業銀行沙鹿分行、受款人為聖堡公司，劃有平
行線並禁止背書轉讓之支票四紙。詎丙○○將系爭四紙支票交付
與聖堡公司之乙○○，再由乙○○交付其妻朱美英以委託取款名
義存入其個人設於被上訴人水湳分社之帳戶內。被上訴人明知系
爭四紙支票為劃有平行線，指定受款人為聖堡公司，禁止背書轉
讓之支票，僅得存入聖堡公司之帳戶提示兌領，且除聖堡公司在
金融業無往來帳戶，並經受款人與委託領款人共同簽名完成委任
手續，再由被上訴人簽章證明後，始可代為提示兌領，被上訴人
違反中央銀行規定，率爾由被上訴人之承辦人員預先以橡皮戳章
於支票票背蓋妥或以手寫委託人、本支票委託代收、受託人等字
樣，再於空白處加蓋聖堡公司及朱美英之印章，並未完成合法之
委託取款手續，即給予簽章證明並向付款人第一商業銀行沙鹿分
行提示系爭四紙支票，致聖堡公司受有損害。又聖堡公司積欠伊
新台幣（下同）二千八百五十萬元之借款本利尚未清償，聖堡公
司乃將其對被上訴人之損害賠償債權讓與伊，伊則以起訴狀繕本
之送達為通知被上訴人債權讓與之意思表示，依民法第一百八十
四條第一項前段請求被上訴人負損害賠償責任。求為判命被上訴
人給付二千九百七十九萬六千元本息之判決。
被上訴人則以：我國票據法允許支票以委任取款為目的之背書，
並未附須受款人在金融業無往來帳戶條件之限制。且委任取款背
書之方式，票據法並無限制，自與一般讓與票據權利之背書相同
，是凡形式上符合委任取款之背書，即生效力。系爭四紙支票背
面所蓋用之聖堡公司、朱美英印文，既屬真正，且由靜宜大學學
生宿舍及生態館等所謂專案工程所僱用之廖敏君拿至二信水湳分
社辦理委託取款手續，宣稱要辦理委託取款，伊職員從形式上審
查，並在支票背面蓋用本支票票面金額委託代收之戳章，予以提
示，應無過失。縱認聖堡公司並未叫廖敏君辦理背書委託取款，
惟支票背面之印文既屬真正，且廖敏君亦曾是聖堡公司之職員，
依表見代理之規定，聖堡公司亦應負授權人之責任，伊受理提示
亦無過失可言。又系爭四紙支票乃是靜宜大學為支付學生宿舍與
生態暨人文資訊館工程之工程款而簽發，該工程實係訴外人甲○
○借用聖堡公司名義投標承攬，故最終應領取工程款之人乃是甲
○○，非聖堡公司，故聖堡公司實際上亦未受有損害，其對伊即
無損害賠償請求權存在，自不能將該損害賠償請求權再讓與上訴
人行使。本件系爭工程之實際施作者甲○○本於其與聖堡公司間
之借牌承攬協議，應為系爭工程款之所有人，故甲○○取得系爭
支票，以變易持有為所有之意思，將支票交與廖敏君領取票款匯
入朱美英之帳戶（實為甲○○所使用）時，聖堡公司即喪失票據
之占有，已不能行使票據權利。聖堡公司即無法本於票據之占有
而主張權利。是不論伊員工於付款審查時有無過失，皆與聖堡公
司不能行使票據權利之損失無相當因果關係，伊自無須負侵權行
為之連帶過失責任等語，資為抗辯。
原審廢棄第一審所為上訴人勝訴之判決，改判駁回其訴，無非以
：上訴人主張之上揭事實及系爭靜宜大學之學生宿舍新建工程、
台灣生態暨人文資訊館大樓新建工程之工程契約書，所載得標廠
商為聖堡公司。朱美英為乙○○之妻，且為宮源營造公司之代表
人。而乙○○為聖堡公司之股東、董事、營建部協理等事實，為
兩造所不爭執，堪信為真實。查依票據法、中央銀行業務局七十
三年十二月十四日七三台央業字第一八○○號函、七十四年八月
二十二日七四台央業字第一四四五號函、財政部金融局八十七年
十一月二日台融局（一）字第八七七五四七八○號函示，足認劃
平行線並註明禁止背書轉讓之票據，如委任背書取款，應無受款
人在金融業未設立帳戶之條件限制。惟此項委任取款之背書，應
於支票背面記載票面金額委託○○○取款，並由受款人及受任人
共同簽章以完成委任手續，受任人持向銀行要求代收時，應提示
受款人身分證明文件，經提示銀行核對無誤並簽章證明存入受任
人帳戶無誤後，付款銀行始得付款。依證人廖敏君於第一審審理
時之證述，足證廖敏君持系爭四張支票辦理委託取款時，票背僅
蓋有聖堡公司、朱美英印章，而係由廖敏君向被上訴人之承辦人
說明要辦理委託取款，始由被上訴人之承辦人在系爭支票票背加
蓋或手寫委託人、本支票票面金額委託代收、受託人等字樣。實
與上揭規定之委任背書取款程序不合。聖堡公司在票背蓋章，是
否即係以委任取款為目的而為背書尚屬不明，上訴人不能單憑廖
敏君向被上訴人之承辦人說明要辦理委託取款，即在票背逕予加
蓋或手寫委託人、本支票票面金額委託代收、受託人等字樣，尚
難謂係將聖堡公司背書委託取款之行為明確化，已盡形式上之審
查。又聖堡公司並未向被上訴人表示授權丙○○或廖敏君辦理系
爭支票委託取款，不能僅以系爭支票背面蓋有聖堡公司之印文，
即主張依表見代理之規定，聖堡公司應負授權人責任。又依證人
甲○○、丙○○、負責靜宜大學學生宿舍工程之設計監造建築師
劉顯彰、現場監造人吳健銘、工地現場工程師張賜福、在宮源公
司擔任行政工作之吳宗弦、在宮源公司擔任工程員楊文正均證稱
靜宜大學之學生宿舍及生態暨人文資訊館之系爭工程形式上雖以
聖堡公司名義承包，但實際係由參加人甲○○自行集資組成專案
團隊，與聖保公司達成協議，以其名義投標，系爭工程從投標之
押標金籌措，投標底價決定及投標時之議價參與，乃至得標後工
程管理、協力廠商的人員調度、材料工資發包、最後工程驗收，
皆由參加人甲○○所率團隊負責，聖堡公司從不介入等情。又丙
○○未保管聖堡公司或其法定代理人陳松之印鑑章，且聖堡公司
對印鑑章控管嚴密，若須攜該公司或其法定代理人之印鑑章外出
辦事，有一定之流程，即須先填寫用印申請書，註明用途、需用
時間、歸還時間等等，層層轉呈，經總經理核准後，始能拿到該
公司及其負責人之印鑑章，手續嚴密，並非隨意可取得印鑑章，
攜帶外出辦事，此有聖堡公司所訂印鑑證件使用申請單格式可參
。本件丙○○其既曾於九十一年十月三日經一定之手續，獲准攜
帶聖堡公司及負責人之印鑑章外出向靜宜大學領取支票，其歸還
印鑑章時，未將所領支票交予聖堡公司，如該工程款應歸聖堡公
司所有，為何收回印鑑時未一併請求丙○○交付該支票。復於九
十一年十二月二日、九十二年四月十日准許丙○○兩次持該公司
及其負責人之印鑑章外出向靜宜大學領取SA0000000、SA0000000
、SA0000000 之三張支票。顯見系爭靜宜大學之工程，實係甲○
○借用聖堡公司名義投標並承攬施作，聖堡公司僅係配合甲○○
之借牌，而准許丙○○持該公司及其負責人之印鑑章向靜宜大學
領取工程款。則系爭四紙支票工程款之最終應取得之人應為真正
承攬施作之甲○○，非出名投標之聖堡公司。是以本件被上訴人
受理系爭四紙支票之兌領事宜，雖不符合委任背書取款程序，而
顯有過失，但此對聖堡公司而言，並不造成任何實際損害，聖堡
公司對被上訴人應無損害賠償請求權存在，聖堡公司既無損害賠
償請求權存在，其縱將所謂該損害賠償債權讓與上訴人，上訴人
亦不能向被上訴人請求任何損害賠償。是不論被上訴人之員工於
付款審查時有無過失，皆不致使聖堡公司受損害，故被上訴人仍
無須負侵權行為之連帶過失責任。從而，上訴人依民法第一百八
十四條第一項前段請求被上訴人賠償二千九百七十九萬六千元本
息，為無理由，不應准許等詞，為其判斷之基礎。
按甲○○借用聖堡公司名義承攬靜宜大學學生宿舍及生態暨人文
資訊館等新建工程，靜宜大學簽發指定受款人為聖堡公司、劃有
平行線、禁止背書轉讓之系爭支票交付聖堡公司。而廖敏君持系
爭支票向被上訴人提示時，系爭支票背面僅蓋有聖堡公司及朱美
英之印章，聖堡公司是否係以委任取款之目的而為被書，尚屬不
明。被上訴人之承辦人在系爭支票票背加蓋或手寫委託人、本支
票票面金額委託代收、受託人等字樣，與中央銀行業務局及財政
部金融局函示之委任背書取款程序不合而顯有過失，為原審認定
之事實。果係如此，則實際施作承攬工程者雖係甲○○，但得向
靜宜大學領取工程款者僅為聖堡公司。查甲○○向聖堡公司借牌
承攬系爭工程應付之代價為何暨聖堡公司向靜宜大學領取之工程
款支票應否由該公司兌領後始轉交甲○○及應否全部轉交以及甲
○○與聖堡公司間就借牌承攬系爭工程之協議內容為何，雙方是
否業已結算清楚，均與聖堡公司實際是否受有損害攸關，原審就
此未遑詳為勾稽，遽謂被上訴人員工於付款審查時，縱有過失並
不會造成聖堡公司之任何實際損害，從而聖堡公司縱將該損害賠
償債權讓與上訴人，上訴人亦不能向被上訴人請求任何賠償，不
免速斷。上訴論旨，指摘原判決不當，求予廢棄，非無理由。
據上論結，本件上訴為有理由。依民事訴訟法第四百七十七條第
一項、第四百七十八條第二項，判決如主文。
中    華    民    國  九十五  年   十二   月  二十八  日
                      最高法院民事第六庭
                          審判長法官  許  朝  雄
                                法官  謝  正  勝
                                法官  鄭  玉  山
                                法官  吳  麗  女
                                法官  袁  靜  文
      本件正本證明與原本無異
                                      書  記  官
中    華    民    國  九十六  年    一    月   十一   日
                                                      Ｅ


司法院資訊處製作；財團法人民間司法改革基金會備份。
